【裁判字號】    99,交聲,3836
【裁判日期】    991029
【裁判案由】    聲明異議
【裁判全文】
臺灣臺中地方法院交通事件裁定        99年度交聲字第3836號
原處分機關  交通部公路總局臺中區監理所
異  議  人
即受處分人  甲○○
上列異議人即受處分人因違反道路交通管理處罰條例案件，對於
交通部公路總局臺中區監理所於民國99年10月15日所為之處分（
中監違字第裁60-GE0000000號裁決書），聲明異議，本院裁定如
下：
    主    文
原處分關於裁處受處分人甲○○罰鍰逾新臺幣壹萬玖仟伍佰元部
分撤銷。
上開撤銷部分，甲○○不罰。
    理    由
一、原處分機關係以：本件異議人即受處分人（下稱異議人）甲
    ○○駕駛Y2-7651號自用小客車，於民國98年9月26日凌晨0
    時41分許，在臺中市○○路1043號前，因「酒後駕車，經酒
    測值為每公升0.69毫克（無肇事）」違規，為臺中市警察局
    第五分局水湳派出所員警以中市警交字第GE0000000號舉發
    違反道路交通管理事件通知單當場舉發。本案緩起訴1年於
    99 年10月14日期滿確定，原處分機關遂於99年10月15日以
    中監違字第裁60-GE0000000號裁決書裁處罰鍰新臺幣（下同
    ）49,500元，並吊扣駕駛執照12個月（本案駕照已執行吊扣
    ），施以道安講習，於法無誤等語。
二、本件異議人聲明異議意旨略以：異議人於上開時、地為警攔
    檢，經酒測值為每公升0.69毫克，異議人經由前次教訓，已
    深知悔改，同時已接受緩起訴處分命令繳交罰款3萬元予「
    財團法人台灣省私立向上社會福利基金會附屬台中光音育幼
    院」，今異議人酒駕緩起訴處分1年即將於99年10月14日到
    期及其吊扣駕照1年期間屆滿，在此期間異議人均未再駕車
    ，並遵守交通規定不再飲酒，呈請體恤異議人目前無業經濟
    壓力太大，無法再繳交重大罰金，懇請減免扣抵已繳交之3
    萬元等語（詳其聲明異議狀補充陳情意旨）。
三、按汽車駕駛人，駕駛汽車經測試檢定有酒精濃度超過規定標
    準者，處新臺幣15,000元以上60,000元以下罰鍰，並當場移
    置保管該汽車及吊扣其駕駛執照1年。道路交通管理處罰條
    例第35條第1項第1款定有明文。又汽車駕駛人有飲用酒類或
    其他類似物後其吐氣所含酒精濃度超過每公升0.25毫克或血
    液中酒精濃度超過百分之0.05以上，不得駕車，道路交通安
    全規則第114條第1項第2款亦有定有明文。再按一行為同時
    觸犯刑事法律及違反行政法上義務規定者，依刑事法律處罰
    之。但其行為應處以「其他種類行政罰」或得沒入之物而未
    經法院宣告沒收者，亦得裁處之。前項行為如經不起訴處分
    或為無罪、免訴、不受理、不付審理之裁判確定者，得依違
    反行政法上義務規定裁處之。本法所稱「其他種類行政罰」
    ，指下列裁罰性之不利處分：限制或禁止行為之處分：限制
    或停止營業、吊扣證照、命令停工或停止使用、禁止行駛、
    禁止出入港口、機場或特定場所、禁止製造、販賣、輸出入
    、禁止申請或其他限制或禁止為一定行為之處分，行政罰法
    第26條、第2條第1款亦定有明定。惟依95年2月5日正式施行
    之行政罰法第26條第1項規定：「一行為同時觸犯刑事法律
    及違反行政法上義務規定者，依刑事法律處罰之。但其行為
    應處以其他種類行政罰或得沒入之物而未經法院宣告沒收者
    ，亦得裁處之」。此乃一行為同時造成刑罰法律與行政秩序
    罰規定發生競合適用之關係時，基於「一事不二罰」之法理
    ，經由立法程序確立應以刑罰優先為原則，避免行為人承受
    過度且重複之處罰。此觀該條立法理由明確揭示：「一行為
    同時觸犯刑事法律及違反行政法上義務規定時，由於刑罰與
    行政罰同屬對不法行為之制裁，而刑罰之懲罰作用較強，故
    依刑事法律處罰，即足資警惕時，實無一事二罰再處行政罰
    之必要。且刑事法律處罰，由法院依法定程序為之，較符合
    正當法律程序，應予優先適用。但罰鍰以外之沒入或其他種
    類行政罰，因兼具維護公共秩序之作用，為達行政目的，行
    政機關仍得併予裁處，故為第一項但書規定」，其理益明。
    是以前揭行政罰法中刑事法律處罰優先且不再處以行政秩序
    罰之目的，既係因為行為人已接受刑罰而足資警惕，且已發
    生懲罰之作用，即無使行為人陷於雙重處罰之不利益，則關
    於刑事法律處罰之範圍自應採取實質認定，凡刑事實體法或
    程序法中所規定客觀上剝奪行為人生命、自由、財產權利，
    主觀上亦因制裁之嚴厲性、痛苦性，其強度足以造成心理強
    制而間接達成矯正教化目的之處遇手段，皆應納入其中，而
    不以形式上符合刑法第32條至第34條所定主刑及從刑種類者
    為限，始與前揭法律規範之意旨相符。次按汽車駕駛人酒精
    濃度超過規定標準，經裁判確定處以罰金低於本條例第92條
    第3項所訂最低罰鍰基準規定者，應依本條例裁決繳納不足
    最低罰鍰之部分，道路交通管理處罰條例第35條第8項定有
    明文。又緩起訴處分金既屬前揭所稱之「實質刑事法律處罰
    」，其性質上類似刑事確定裁判所處以之罰金刑，雖有行政
    罰法第26條第1項規定之適用，然若行為人所支付之緩起訴
    處分金，未達道路交通管理處罰條例第92條第3項所訂最低
    罰鍰基準規定者，依道路交通管理處罰條例第35條第8項規
    定，即須補繳不足最低額罰鍰之部分，始為適法。因此，法
    院僅得就行為人已依緩起訴處分為公益捐款部分予以撤銷，
    並為不罰之諭知（臺灣高等法院暨所屬法院97年法律座談會
    刑事類提案第39號法律問題研討結果亦同此見解）。
四、查本件異議人於前揭時、地駕駛自用小客車，因酒精濃度超
    過標準之違規事實，有員警製發之違反道路交通管理事件通
    知單及前述裁決書附卷可稽，且為異議人所不爭執。惟查：
（一）按依行政罰法第26條之立法理由觀之：「一行為同時觸犯
      刑事法律及違反行政法上義務規定時，由於刑罰與行政罰
      同屬對不法行為之制裁，而刑罰之懲罰作用較強，故依刑
      事法律處罰，即足資警惕時，實無為一事二罰再處行政罰
      之必要。且刑事法律處罰，由法院依法定程序為之，較符
      合正當法律程序，應予優先適用。但罰鍰以外之沒入或其
      他種類行政罰，因兼具維護公共秩序之作用，為達行政目
      的，行政機關仍得『併與裁處』」。故在處罰目的且處罰
      方式相同時，若依刑事法律處罰，即足資警惕時，實無為
      一事二罰再處行政罰之必要。又刑事訴訟法第253條之2規
      定，檢察官為緩起訴處分，得命被告於一定期間內履行「
      向指定之公益團體支付一定之金額」，此一命被告為金錢
      給付的部分，應得被告之同意。命被告為金錢給付部分，
      並得為民事強制執行名義。檢察官課被告以上之負擔，由
      於此負擔雖非「刑罰」，但性質上可謂實質的制裁，且造
      成被告權利受限制的影響。則受處分人上開違反刑事法律
      禁止規範之犯罪事實既已明確，僅因檢察官採取緩起訴處
      分之替代性刑事處遇手段，未將該案逕行起訴或聲請簡易
      判決處刑，致其後適用之刑事訴訟程序有所區別，然就受
      處分人負有支付一定金額予檢察官指定機構之義務觀察，
      其如未在上開指定期間內確實履行義務，依刑事訴訟法第
      253條之3第1項第3款之規定，受處分人將遭受撤銷緩起訴
      處分之不利益；反之，倘其確實遵守並履行各項緩起訴條
      件，除非合於刑事訴訟法第260條所定情形之一，否則受
      處分人即無再就同一案件遭受刑事訴追之虞。從而，受處
      分人已因上開緩起訴處分而剝奪其財產權，主觀上前揭金
      錢給付義務亦具有強制性、懲罰性，雖不若易科罰金係以
      支付金錢作為自由刑之替代，惟經由緩起訴處分條件之履
      行使其免於遭檢察官發動起訴程序，仍具有替代刑罰之效
      果，廣義而言，應屬前揭所稱之「實質刑事法律處罰」，
      而有行政罰法第26條第1項「一事不二罰」規定之適用（
      臺灣高等法院臺中分院95年度交抗字第477號裁定同此結
      論，可值參照）。又法務部95年5月25日法律字第0950700
      393號函雖謂：行政罰法第26條第2項所稱「不起訴處分」
      包括「緩起訴處分」在內等語，雖本院對於各機關就其職
      掌所作有關法規釋示之行政命令，固未可逕行排斥而不用
      ；惟細繹上揭公函內容，並未具體說明其法理及規範依據
      為何，則基於上述之說明及司法院大法官會議釋字第137
      號解釋之意旨，本院自得依據學理、法律規範，妥為解釋
      認定。且行政罰法第26條第2項乃例外得裁處行政秩序罰
      之補充規定，參諸該條文係將「不起訴處分」、「無罪」
      、「免訴」、「不受理」、「不付審理」等不能證明刑事
      被告犯罪或未曾使其實際接受刑罰之情形逐一臚列，顯然
      與該條第1項所指發生處罰競合之前提要件尚有未合，故
      有第2項仍依違反行政法上義務規定裁處之必要。
（二）查本件異議人於服用酒類後，呼氣中酒精濃度為每公升0.
      69毫克，已達無法安全駕駛動力交通工具之程度，猶仍駕
      駛自用小客車行駛於道路上之犯罪行為，業經臺灣臺中地
      方法院檢察署檢察官以98年度速偵字第3455號為緩起訴處
      分，其緩起訴處分期間為1年，且本件異議人應向財團法
      人台灣省私立向上社會福利基金會附屬台中光音育幼院支
      付緩起訴處分金30,000元，而異議人業於98年12月15日繳
      納上開緩起訴處分金完磬，此有臺灣高等法院被告前案紀
      錄表、上開緩起訴處分書、執行緩起訴處分命令通知書及
      財團法人台灣省私立向上社會福利基金會附屬台中光音育
      幼院緩起訴處分金收據影本在卷可憑，是則，本件緩起訴
      處分既非不能證明異議人之犯罪事實，且有支付一定金額
      之實質處罰，自與上開行政罰法第26條第2項列舉之不起
      訴處分等情形迥然有別，仍無從遽為比擬而為相同之處置
      。如若不然，則刑事被告如經法院循審判程序判處罰金或
      得以易科罰金之拘役或有期徒刑，均得以援用行政罰第26
      條第1項之規定，免於處以行政秩序罰之雙重不利益；至
      於藉由緩起訴處分而節省司法資源者，在基於實質懲罰目
      的而其財產權遭受剝奪之餘，卻仍需繳納一定金額之行政
      罰鍰，其結果勢必降低刑事被告接受緩起訴處分之意願，
      而反噬緩起訴處分替代繁複刑事審判程序之制度性機能。
      準此以言，行政罰法第26條第2項既未將緩起訴處分列舉
      其中，本於「例外規定從嚴解釋」之法理及前揭說明，自
      不能將條文中「不起訴處分」之範圍，擴及於性質顯不相
      同之「緩起訴處分」，附此敘明。本件對於性質相同之金
      錢裁罰，已依懲罰作用較強之刑事法律制裁後，即無再依
      行政法為相同處罰之理。而異議人所繳納上開具有罰金性
      質之處分金30,000元，未達道路交通管理處罰條例第92條
      第3項所訂最低罰鍰基準規定之罰鍰49,500元，仍須補繳
      不足之19,500元。是原處分機關就行政罰之罰鍰方面，依
      道路交通管理處罰條例第35條第8項規定，應僅得就異議
      人所繳納不足最低罰鍰基準額之部分（即差額19,500元）
      裁處罰鍰。原處分機關漏未斟酌及此，而對異議人裁處罰
      鍰49,500元，其中罰鍰30,000元部分有違行政罰法第26條
      第1項前段「一事不二罰」之規定，自有未當。本件就原
      處分關於裁處異議人罰鍰逾19,500元部分之異議為有理由
      ，原處分就此部分應予撤銷，惟異議人尚有補繳19,500元
      罰鍰差額之義務，故原處分關於裁處異議人罰鍰未逾19,5
      00元部分，自無不當。
（三）至於原處分關於吊扣駕駛執照12個月、施以道安講習部分
      ，則係預防將來再犯危險之管制罰，而有別於前揭針對已
      發生違規事實科處罰鍰之行政秩序罰，屬行政罰法第26條
      第1項但書所稱之「其他種類行政罰」。本件異議人確於
      飲酒後駕駛自用小客車，經測試檢定酒精濃度超過標準之
      情，有前述卷附資料可證，異議人亦未爭執，是就此違反
      行政秩序規定之部分，原處分機關固不得就該同一違規事
      實再處以同額「罰鍰」，然仍應科處罰鍰以外之行政罰（
      即吊扣駕駛執照12個月及施以道安講習），是原處分機關
      所為上開行政處分，自無不合，此部分亦未經異議人爭執
      ，自不在本院應予審理之範圍，併予敘明。
五、綜上所述，原處分機關以異議人有酒精濃度超過標準之行為
    ，依道路交通管理處罰條例第35條第1項第1款、違反道路交
    通管理事件統一裁罰標準表等規定，裁處異議人罰鍰逾19,5
    00元部分之異議為有理由，原處分就此部分應予撤銷，惟異
    議人尚有補繳19,500元罰鍰差額之義務，故原處分關於裁處
    異議人罰鍰未逾19,500元部分，自無不當（按依異議人之聲
    明異議狀補充陳情意旨，其係表明罰鍰應減免扣抵已繳交之
    3萬元緩起訴處分金部分，是認其並未就罰鍰未逾19,500元
    部分聲明異議，故此部分不在本件異議範圍，故無另予諭知
    其餘異議駁回之情形，併此記明）。
六、據上論斷，應依道路交通管理處罰條例第87條第2項，道路
    交通事件處理辦法第19條前段，裁定如主文。
中    華    民    國    99    年    10    月    29    日
                        交通法庭  法  官  廖慧如
以上正本證明與原本無異
如不服本裁定應於送達後5日內向本院提出抗告狀
                                  書記官  張宏清
中    華    民    國    99    年    10    月    29    日

司法院資訊處製作；財團法人民間司法改革基金會備份。
